臺灣新北地方法院民事判決
110年度訴字第1321號
原      告  張明信  
            張俊鴻  
共      同
訴訟代理人  謝憲愷律師
複代理人    葉展辰律師
被      告  張埕銘  
訴訟代理人  陳建宏律師
複代理人    鄭旭閎律師
上列當事人間不動產所有權移轉登記事件，本院於民國111年2月
15日言詞辯論終結，判決如下：
    主  文
被告應將坐落於新北市○○區○○段○○○段00000地號土地，面積904
平方公尺，權利範圍為15/100之土地所有權移轉登記予原告張明
信所有。
訴訟費用由被告負擔。
    事實及理由
一、按訴狀送達後，原告不得將原訴變更或追加他訴，但請求之
    基礎事實同一者，不在此限，民事訴訟法第255條第1項第2
    款定有明文。本件原告起訴後，本於起訴主張之借名登記、
    贈與土地之同一基礎事實，追加再備位聲明，核與上開規定
    相符，自屬合法。　　
二、原告主張：
　㈠原告張明信（下稱張明信）與被告張埕銘（原名張明淵，下
    稱被告）、訴外人張明忠、張明海等4人為兄弟，原共有坐
    落新北市○○區○○段○○○段00000地號土地（下稱系爭土地），
    各自持有土地權利範圍1/4。嗣於77年間，因兄弟間有借用
    土地之需求，被告乃向張明信商借其持分中15/100之土地，
    待張明信需用時，將無條件返還之。故兩造間協議由被告任
    出名人，張明信為借名人，將系爭土地權利範圍15/100部分
    以贈與方式，由張明信移轉登記予被告。迨於109年9月間，
    張明信因需用系爭土地，向被告商請將其前移轉之15/100部
    分返還，被告原先同意返還系爭土地，兩造遂前往地政士李
    鴻志代書處商討土地移轉事宜，經代書建議，以被告將先將
    系爭土地權利範圍1/10部分以買賣方式移轉予張明信之長子
    即原告張俊鴻（下稱張俊鴻），因不用查核申報贈與稅，也
    不用支付款項，較為節稅，故兩造同意由張俊鴻與被告間成
    立買賣契約，此有不動產買賣契約書可證。詎料，被告於簽
    立前開買賣契約書後，竟反悔不返還系爭土地持分予原告，
    原告無奈，遂提本訴以維權益。
  ㈡先位聲明部分：
  ⒈本件張明信已合法終止借名登記法律關係，本於所有權人地
    位請求被告返還登記系爭土地權利範圍15/100部分，應有理
    由。
  ⒉按稱『借名登記』者，謂當事人約定一方將自己之財產以他方
    名義登記，而仍由自己管理、使用、處分，他方允就該財產
    為出名登記之契約，其成立側重於借名者與出名者間之信任
    關係，及出名者與該登記有關之勞務給付，具有不屬於法律
    上所定其他契約種類之勞務給付契約性質，應與委任契約同
    視，倘其內容不違反強制、禁止規定或公序良俗者，當賦予
    無名契約之法律上效力，並依民法第五百二十九條規定，適
    用民法委任之相關規定（最高法院99年度台上字1662號判決
    意旨參照）。次按當事人之任何一方，得隨時終止委任契約
    。民法第549條第1項定有明文。
  ⒊依前所述，張明信、被告間借名登記契約係於77年間成立，
    成立此約時，現場除兩造外，仍有張明忠、張明海在場，而
    據張明忠之聲明書，被告因原先有系爭土地1/4之權利，於
　　77年間，因有商借土地之原因，分別自張明海以贈與之法律
    關係取得系爭土地1/10；自張明信以贈與之法律關係取得系
    爭土地15/100，總持分達系爭土地1/2。
  ⒋前開聲明書所載，與土地登記謄本之記載相符，應屬可信，
    則兩造間於系爭土地權利範圍15/100部分確有成立借名登記
    法律關係，依前開最高法院實務見解，借名登記具無名契約
    之法律效力，應適用民法委任相關規定。又張明信已依民法
    第549條規定終止與被告間委任關係，兩造間委任關係既以
    終止，張明信本於所有權人之地位請求被告返還系爭土地
　　15/100部分，應有理由。
  ㈢備位聲明部分：
  ⒈本件張俊鴻與被告間成立之買賣契約，應係當事人間隱藏贈
    與意思之贈與契約，則依該契約約定，請求被告移轉系爭土
    地權利範圍1/10部分，應有理由。
  ⒉按虛偽意思表示，隱藏他項法律行為者，適用關於該項法律
    行為之規定。民法第87條第2項定有明文。次按解釋意思表
    示，應探求當事人之真意，不得拘泥於所用之辭句。民法第
    98條定有明文。
  ⒊查兩造簽立之不動產買賣契約書（下稱系爭契約），其中約
    定「買賣標的」為新北市○○區○○段○○○段00000地號土地；面
    積904平方公尺；權利範圍1/10之所有權（系爭契約第1條約
    定）；並約定買賣總價款為新台幣（下同）313萬元（系爭
    契約第3條約定）；再約定簽約款為0元、備證款為0元、完
    稅款為93萬元、尾款為220萬元（系爭契約第4條約定）。系
    爭契約約定之所以違反不動產交易慣例，不列舉簽約款、備
    證款，無非因兩造間並無以買賣關係處理系爭土地持分之真
    意，而係因聽從代書於之建議，以買賣之外觀成立之契約條
    款此有原告方與代書間通話錄音可證實。實則，兩造間係成
    立「被告應贈與系爭土地權利範圍1/10部分予原告張俊鴻」
    之合意，是依民法第87條第2項規定、同法第98條規定，系
    爭契約應適用贈與法律關係，方符當事人間意思。
  ㈣再備位聲明部分：
    被告以存證信函方式通知原告，其意思為如認本件係一通謀
    虛偽之買賣關係，依民法第408條第1項規定加以撤銷，縱使
    贈與人得將上開贈與契約加以撤銷(假設語氣，原告並未同
    意)，本件參諸張明忠於言詞辯論時所陳述，於78年間，原
    告方為何將該應有部分暫時移轉於張埕銘乃係張埕銘需要利
    用該土地進行加蓋廠房，故基於長輩之指示，道德上之關係
    ，將該土地應有部分加以移轉於被告。然被告至今並未於對
    於商借土地上興建廠房加以使用，因此被告對於所歸還之土
    地無法加以歸還時，乃係可歸責於贈與人之事由。按「贈與
    人就前條第二項所定之贈與給付遲延時，受贈人得請求交付
    贈與物；其因可歸責於自己之事由致給付不能時，受贈人得
    請求賠償贈與物之價額」，此為民法第409條第1項之規定可
    知，本件若被告無法將土地加以歸還，自應依法賠償系爭贈
    與物之價額，而本件之贈與物價額，依兩造之買賣契約可知
    ，其應有部分之定價為313萬元，故對於該贈與物之價額應
    以當時買賣契約所訂之價額313萬元作為賠償之金額，方屬
    適法。
　㈤並聲明：
　⒈先位聲明：被告應將坐落於新北市○○區○○段○○○段00000地號
    土地，面積904平方公尺，權利範圍為15/100之土地所有權
    移轉登記於張明信所有。
  ⒉備位聲明：被告應將坐落於新北市○○區○○段○○○段00000地號
    土地，權利範圍1/10，面積904平方公尺之土地所有權移轉
    登記予張俊鴻所有。
　⒊再備位聲明：被告應給付張明信313萬元及自辯論意旨狀繕本
    送達被告翌日起按週年利率百分之5計算之利息。
三、被告答辯：
　㈠原告先位聲明雖主張借名登記之法律關係，惟除原告主張之
    事實與借名登記之要件不符外，系爭土地之應有部分比例亦
    與原告所述之比例不同、且原告提起訴訟迄今，亦仍未舉證
    本件存有借名登記一事，顯見原告等人所述，皆屬臨訟編撰
    ，不足為採，詳述如下：
  ⒈原告之主張並非真實，系爭土地本係由被告張埕銘（原名張
    明淵）、張明忠、張明海、原告張明信四人分別共有1/4之
    應有部分，惟因系爭土地上建物實際運作與經營需要，故四
    人協議以贈與之方式，重新分配系爭土地應有部分，遂於民
    國78年2月24日時委請律師撰擬土地持分重新分配同意書：
    「立同意書人：張明淵、張明忠、張明海、張明信，四人共
    同購置有土地乙筆，標示台北縣○○鄉○○段○○○段00000地號…
    各持分四分之壹，現因在該筆土地上蓋有建物及實際運作經
    營，土地持份有別於昔日，經協議結果，土地持略為變更，
    土地減少的人視為贈與土地增加的人，大家同意重新分配土
    地持分如左：一、張明淵取得持分拾分之伍。二、張明忠取
    得持分拾分之叁。三、張明海取得持分拾分之壹。四、張明
    信取得持分拾分之壹。以上分配係共同理念，且在自由意志
    下處分，日後決無反悔，唯空口無憑，特立此同意書。」（
    參見被證1），並經被告張埕銘、原告張明信、張明忠與張
    明海四人共同簽署後，四人就系爭土地之應有部分比例為：
    被告張埕銘1/2、張明忠3/10、原告張明信1/10、張明海1/1
    0，此亦有系爭土地之謄本可證（參見被證2），合先敘明。
  ⒉原告既主張系爭土地均係由被告所使用，且系爭土地所發放
    之徵收補償費亦均係由被告領取1/2，顯見被告自屬系爭土
    地之所有權人，故本件無借名登記之法律關係存在甚明，是
    原告之請求為無理由：
  ⑴本件原告等人雖主張與被告間存有借名登記關係，惟若依原
    告等人所述，被告系爭擔憂自己所「使用」之廠房過大，故
    請求原告張明信移轉其應有部分予自己，則系爭土地既係登
    記於被告名下，並由被告自己管理、使用、處分，故依上開
    實務見解所揭借名登記契約之要件所示，原告張明信既未有
    實質管理、使用與處分系爭土地，則本件自非屬借名登記契
    約之法律關係，原告等人主張之借名登記法律關係自難謂有
    理由。
  ⑵依臺北縣政府於91年11月14日之土地徵收公告發放清冊所示
    （參見被證6），該徵收補償費亦係依照土地持分重新分配
    同意書與系爭土地謄本比例來領取，倘若原告等人所述屬實
    ，為何共有人間並非係依照各1/4之比例來領取，顯見與原
    告等人主張本件有借名登記一事，均屬空言，不足為採。
  ⒊原告等人並無法說明為何系爭土地各共有人之實際應有部分
    比例，與其所述之比例不同，顯見原告等人主張借名登記一
    事，純屬臨訟編撰，不足為採：
  ⑴依原告等人提出之原證4，訴外人張明忠所出具之聲明書所述
    ：「民國78年2月間，張埕銘因需用土地，向張明信商借其
    名下系爭土地權範圍15/100部分，登記於張埕銘名下，並承
    諾於張明信有需要時，即無條件返還於張明信…」云云。
  ⑵惟查，依被告張埕銘、原告張明信、張明忠與張明海四人共
    同簽署系爭土地持分重新分配同意書所示：「…經協議結果
    ，土地持分略為變更，土地減少的人視為贈與土地增加的人
    ，大家同意重新分配土地持分如左…以上分配系共同理念，
    且在自由意志下處分，日後決無反悔，唯空口無憑，特立此
    同意書…」（同被證1）。
  ⑶依證人張明忠於111年1月11日審理時所述：「（問：(提示被
    證一)依上所示，此土地持份重新分配同意書是透過贈與方
    式為之，是否才會有如此應有部分比例？）是的，用5、3、
    1、1這個持份。」、「（問：本件土地是否有其他兄弟將他
    們自己持有土地之應有部分借名登記給你）沒有。」（該筆
    錄第5頁第12行至第16行）。
  ⑷顯見該分配同意書除未有訴外人張明忠所述無條件返還土地
    之約定外，亦未有原告張明信主張借名登記契約之依據，實
    則系爭土地持分重新分配同意書已載明上開四人係透過贈與
    之方式，就系爭土地之應有部分為重新分配，故並無原告張
    明信主張之借名登記情形。
  ⑸況若依原告等人提出原證4之聲明書，被告自其與訴外人張明
    海分別取得系爭土地15/100與1/10應有部分之所有權，則系
    爭土地共有之應有部分比例為：被告張埕銘1/2、張明忠1/4
    （未移轉應有部分，故應有部分仍為1/4）、原告張明信10/
    100、張明海則為15/100（計算式：1/4(應有部分)-1/10(移
    轉1/10應有部分予被告)=15/100）；惟實際上依土地持分重
    新分配同意書與系爭土地謄本所示（同被證1、2），系爭土
    地共有人應有部分比例為：被告張埕銘1/2、張明忠3/10、
    原告張明信1/10、張明海1/10，足證原告張明信主張被告自
    其與訴外人張明海取得系爭土地應有部分一事，顯為臨訟編
    撰且與實情不符，而不足採信。
  ⒋系爭土地於78年2月20日辦理土地所有權變動後，各共有人間
    於78年2月24日透過贈與之法律關係，簽署土地所有權重新
    分配同意書，惟倘原告等人所述屬實，為何不簽立借名登記
    契約或租賃契約即可，更顯見原告等人所陳，皆屬空言，不
    足為採：
  ⑴經查，倘原告張明信主張本件存有借名登記關係之事實，為
    何系爭土地於78年2月20日辦理土地所有權變動後（參見被
    證4），系爭土地之共有人間於78年2月24日透過贈與之法律
    關係，簽署土地所有權重新分配同意書（同被證1），倘原
    告張明信主張屬實，上開共有人間於土地所有權變動後，理
    應簽立借名登記契約始為合理，況原證1之土地持分重新分
    配同意書並非是公契，當事人自可逕行簽立借名登記契約，
    為何反而簽立贈與契約？足證本件確屬贈與之法律關係，再
    者，原告等人迄今仍未提出兩造究竟係於何時？何地？以何
    方式簽署借名登記契約之相關證據？系爭契約現又在何處？
    顯見原告等人所述之種種矛盾之處，故其主張並無理由。
  ⑵再者，若被告擔憂自己廠房過大，恐有侵害張明信等人之土
    地所有權之虞，大可透過分管契約、租賃契約，甚或是使用
    借貸之法律關係，來合法使用系爭土地即可，為何需迂迴地
    透過借名登記來處理？顯見本件系爭土地所有權移轉之法律
    原因，確實為贈與契約，原告等人所述非但前後矛盾，亦存
    有各種不合邏輯之處，故自無可採之處。
  ⑶再查，於借貸契約、租賃契約之法律關係下，不動產之所有
    權人與使用人本為不同，因而原告等人所述被告因擔心「土
    地登記事項與事實上使用狀態不符」，故請求原告張明信以
    贈與之方式，移轉系爭土地所有權之理由實屬荒誕，又倘原
    告等人主張被告係擔心土地登記事項與事實上使用狀態不符
    ，始需要移轉系爭土地所有權，然若依原告所主張之借名登
    記關係，不更會使得系爭土地登記上之所有權人與實質所有
    權人不符？更顯見原告等人所述皆為臨訟編撰，遂造成上開
    各種前後矛盾、不合常理之主張。
  ⒌原告等人迄今仍未能舉證證明與被告間存有借名登記之關係
    ，自無從終止借名登記契約，並對被告主張所有物返還請求
    權：
  ⑴原告張明信僅泛指其與被告於77年成立「借名登記」契約，
    又稱被告因「商借」土地之原因，故於同年透過「贈與」之
    法律關係取得原告張明信、訴外人張明海之系爭土地持分云
    云，然原告等人並未就借名登記之事實證明達確信之程度，
    例如系爭土地應有部分移轉之原因，究竟係借名登記、借貸
    或贈與？而被告商借土地之需求為何？原告等人聲稱之商借
    係於何時？何地？以何種方式成立其所謂借名契約之意思表
    示合致？倘真有原告等人主張借名登記之情形，為何於78年
    2月24日簽署之土地持分重新分配同意書上並無借名登記之
    記載？系爭借名契約又在哪裡？況衡諸常情，不動產為登記
    名義人所有為常態，故若將不動產以他人名義登記，自應有
    其原因存在，尤其於約定將來返還該不動產之借名登記，更
    應特別慎重，自應於達到一定目的後即要求返還，惟原告張
    明信除未舉證系爭借名登記契約之存在外，更未能說明是否
    與被告約定將來何時應將系爭土地應有部分返還，以上種種
    ，原告均未能具體特定與舉證證明其主張之借名登記法律係
    存在，實難謂原告等人已有盡舉證行為之責任。
  ⑵再者，倘依原告張明信主張與被告之借名登記關係，當其欲
    取回系爭土地之應有部分時，僅需向被告表示終止借名登記
    契約，再請求被告將系爭土地之應有部分返還即可，又豈需
    捨近求遠委請代書迂迴地透過假買賣真贈與之方式移轉系爭
    土地之應有部分，顯違常理，尤足證明原告等人之主張不可
    採。
  ⒍另就張明忠所出具之原證4聲明書，除張明忠本人根本不知系
    爭聲明書之意思外，竟連系爭聲明書係由何人提供予其所簽
    ，張明忠亦無法回應，顯見該聲明書應係臨訟製作，不足為
    採，況該聲明書亦存有邏輯、內容上之矛盾，自更無法證明
    原告張明信與被告間有借名登記關係之存在。
  ㈡就原告備位聲明部分，被告已於109年10月30日以存證信函主
    張，系爭契約因屬通謀虛偽意思表示無效與撤銷贈與之意思
    ，且該贈與係因合建事宜，故被告始願提供系爭土地之部分
    應有部分予原告張明信，而非為履行道德上之贈與，故原告
    等人之主張並無理由，詳述如下
  ⒈原告備位聲明主張略以：原告張俊鴻與被告間成立買賣契約
    ，應係當事人間隱藏贈與意思之贈與契約，即兩造間係成立
    「被告應贈與系爭土地權利範圍1/10部份予原告張俊鴻」之
    合意，是依民法第87條第2項、第98條規定，系爭契約應適
    用贈與法律關係方符合當事人間意思（原告109年12月31日
    民事起訴狀第4頁）。
  ⒉按，虛偽意思表示，隱藏他項法律行為者，適用關於該項法
    律行為之規定，民法第87條第2項定有明文。次按，倘以買
    賣為原因移轉登記不動產，該虛偽買賣行為所隱藏之贈與行
    為，並不因之而無效，仍應適用關於贈與之規定（最高法院
    97年度台上字第1954號判決意旨參照）。次按，贈與如未經
    公證或非為履行道德上義務者，在贈與物之權利未移轉前，
    贈與人得撤銷其贈與。此之贈與，不須具備任何理由，屬於
    任意撤銷，即贈與人有任意撤銷權，僅由贈與人向受贈人以
    意思表示為之即可，此觀民法第408條、第419條第1項之規
    定自明（最高法院101年台上字第751號民事判決意旨參照）
    。
  ⒊系爭土地本有建商洽談合建事宜，惟張明信認為其所有之系
    爭土地應有部分較少，故對合建一事有所猶豫，而被告為促
    成合建，則應允贈與其所有之系爭土地權利範圍1/2應有部
    分的1/10，即系爭土地權利範圍1/20（計算式：1/2*1/10=1
    /20）予原告張俊鴻(即張明信之子)，原告張俊鴻則經代書
    之建議下，以節稅之考量，形式上雖簽立買賣契約，然實際
    上係透過贈與受讓系爭土地之應有部分，此觀諸原證3之契
    約中第3條約定買賣總價款為新臺幣(下同)313萬元，然系爭
    契約第4條約定之第一次簽約款為0元、第二次備證款為0元
    ，第3次完稅款93萬元，僅為繳納稅捐之用；第4次尾款220
    萬元之部分，則係透過贈與原告張俊鴻每人每年贈與免稅額
    度220萬之方式抵銷該尾款，即可證明，因此實際上原告張
    俊鴻並未給付任何價金予被告(計算式：93萬+220萬=313萬)
    。而被告本係基於與原告張俊鴻之信任關係，故簽立系爭契
    約時，並未詳加審閱內容，惟被告事後擔心此種移轉土地應
    有部分之方式有違法之虞，因此重新審視系爭契約，豈料發
    現原告張俊鴻竟故意曲解被告原意，並主張被告應移轉系爭
    土地權利範圍1/10之應有部分，而非先前約定1/20之應有部
    分，故被告經思考後，深覺受到張明信與原告張俊鴻之欺騙
    與背叛，因此決定在系爭土地之應有部分尚未移轉予原告張
    俊鴻前，於109年10月30日以存證信函向其主張系爭契約因
    通謀虛偽意思表示無效與撤銷贈與之意思表示，合先敘明。
  ⒋故原告等人於109年12月31日民事起訴狀既已承認原告張俊鴻
    與被告間之買賣契約，實係隱藏贈與行為之通謀虛偽意思表
    示，且依原告提出原證3與代書之錄音譯文中，代書李鴻志
    亦表示：「那個契約是贈與契約」，更足證本件實屬隱藏贈
    與行為之通謀虛偽意思表示，是依民法第87條第1項規定該
    買賣契約應屬無效，既然契約無效，被告自無履行該無效買
    賣契約之義務；另，如認該系爭契約實係當事人間隱藏贈與
    意思之贈與契約，參諸上揭實務見解，被告與原告張俊鴻間
    應適用贈與之規定，故被告在系爭土地1/10應有部分所有權
    移轉予原告張俊鴻前，於109年10月30日以存證信函向其撤
    銷贈與之意思表示後（參見被證3），兩造間贈與之法律關
    係即告消滅，故原告張俊鴻依贈與之法律關係，請求被告移
    轉系爭土地1/10應有部分所有權，自難謂有理由。
  ⒌又原告等人於111年1月27日之民事言詞辯論暨變更聲明狀略
    以：本件原告方與被告所簽立之契約實為贈與契約，且被告
    所為贈與之意思表示乃為欲對77年間所商借土地之部分予以
    歸還，故其乃係履行道德間之相關贈與，揆諸上開見解，本
    件被告自不得擅加將該贈與契約撤銷之，且原告方為何將該
    應有部分暫時移轉於張乃係張埕銘需要用該土地進行加蓋廠
    房，故基於長輩之指示，道德上之關係，將該土地應有部分
    日移轉於被告。然被告至今並未對於商借土地上興建廠房加
    以使用，因此被告對於所歸還之土地無法加以歸還時乃係可
    歸責於贈與人之事由，自應依法賠償系爭贈與物之價額云云
    （該書狀第5頁第9行至6頁第3行）。
  ⒍惟按，所謂履行道德上義務，例如無法律上扶養義務之人，
    對於其親屬為扶養給付；生父對於未經認領或未經判決確定
    其為生父之婚外子女，為扶養之約束；或於災難之際以慈善
    或為公益目的而施捨等行為（最高法院104年度台上字第536
    號民事判決參照）。而贈與係完全之單務契約，僅贈與人之
    一方負有給付義務，受贈人則係無償之獲利，贈與人依法尚
    未贈與前本得依法為撤銷，則在例外不許撤銷贈與之場合，
    自應嚴格解釋所謂履行道德上義務之情形，應為贈與之不履
    行將違反善良風俗、正義及誠實信用等社會規範，以符事理
    之平。
  ⒎次查，依兩造於78年所簽立之被證4土地持分重新分配同意書
    所示，本件屬贈與契約一事自明，此無論從該同意書之內文
    「…現因在該筆土地上蓋有建物及實際運作經營，土地持份
    有別於昔日，經協議結果，土地持略為變更，土地減少的人
    視為贈與土地增加的人，大家同意重新分配土地持分如左…
    」、亦或係證人張明忠之證述：「（問：(提非示被證一)依
    上所示，此土地持份重新分配同意書是透過贈與方式為之，
    是否才會有如此應有部分比例？）是的，用5、3、1、1這個
    持份。」皆可證明，故原告等人主張本件係於被告向原告等
    人「商借」土地加蓋廠房一事，自屬空言指摘，不足為採。
  ⒏倘原告等人主張本件被告係向原告張明信「商借」系爭土地
    ，為何被證4之土地持分重新分配同意書係載明「贈與」，
    而非「借貸」之法律關係？若原告等人所述，被證4係因長
    輩之指示、道德上之關係，故原告張明信僅暫時將應有部分
    移轉予被告，為何該土地持分重新分配同意書係約定贈與之
    法律關係？而系爭土地如僅係被告商借，為何依台北縣政府
    之土地發放清冊，徵收補償費之發放，係依照土地持分重新
    分配同意書與系爭土地謄本比例分配，且原告等人亦未再請
    求被告返還補償費？又本件究竟存有種之道德上關係？以上
    種種，原告等人皆無法舉證，自圓其說，顯見系爭土地於78
    年時，確實係透過贈與之法律關係為所有權之移轉。
  ⒐再者，雖原告等人提出臺灣高等法院105年度重上字第25號民
    事判決，而主張本件屬履行道德上之贈與，故不得任意撤銷
    ，惟細觀該判決之事實，與本件之情形截然不同，其一、該
    判決並未存有贈與契約一事；惟本件之被告與原告張明信間
    ，已於78年2月24日訂立一贈與契約，足證本件確實不存在
    借名之法律關係與為履行道德上義務而贈與之情事，其二、
    該判決中原告係主張系爭土地，依兩造父母之意思，應由兩
    告平均分配；惟本件中，依被證1之土地持分重新分配同意
    書，係以被告張埕銘1/2、張明忠3/10、原告張明信1/10、
    張明海1/10，故原告等人所引用之實務見解，與本件之情形
    均無相同之處，目的僅係為混淆鈞院視聽，自難逕予比附援
    引。
  ⒑綜上所述，被告既係透過贈與而取系爭土地應有部分，而非
    係因長輩之指示、道德上之關係，僅暫時取時或商借系爭應
    有部分之所有權，故自不存在所謂道德間之贈與，況依上開
    實務見解所示，所謂履行道德上義務之情形本應嚴格解釋，
    即應為贈與之不履行將違反善良風俗、正義及誠實信用等社
    會規範，以符事理之平，惟本件係因原告張明信認為其所有
    之系爭土地應有部分較少，故對合建一事有所猶豫，而請求
    被告贈與其部分應有部分，自難謂被告不為贈與對即違反善
    良風，故被告依民法第408條第1項，於贈與物之權利移轉前
    撤銷贈與等語，自屬有理由，是原告等人自不得依贈與契約
    之法律關係請求被告為本件之給付。
四、查本件原告張明信與被告張埕銘（原名張明淵）、訴外人張
    明忠、張明海等4人為兄弟關係，共有坐落新北市○○區○○段○
    ○○段00000地號土地之事實，有土地登記謄本在卷可稽（本
    院訴字卷第137至139頁），且為兩造所不爭執，自堪信為真
    實。
五、原告主張系爭土地原由上開兄弟4人各自持有土地權利範圍1
    /4，嗣於77年間，因兄弟間有借用土地之需求，被告乃向張
    明信商借其持分中15/100之土地，待張明信需用時，將無條
    件返還之，故兩造間協議由被告任出名人，張明信為借名人
    ，將系爭土地權利範圍15/100部分以贈與方式，由張明信移
    轉登記予被告，迨於109年9月間，張明信因需用系爭土地，
    向被告商請將其前移轉之15/100部分返還，被告原先同意返
    還系爭土地，兩造遂前往地政士李鴻志代書處商討土地移轉
    事宜，經代書建議，以被告將先將系爭土地權利範圍1/10部
    分以買賣方式移轉予張明信之長子張俊鴻，詎被告於簽立前
    開買賣契約書後，竟反悔不返還系爭土地持分予原告，原告
    張明信自得終止借名登記關係，先位請求被告返還系爭土地
    權利範圍15/100等情，則為被告所否認，並以前詞置辯。經
    查：
  ㈠按稱「借名登記」者，謂當事人約定一方將自己之財產以他
    方名義登記，而仍由自己管理、使用、處分，他方允就該財
    產為出名登記之契約，其成立側重於借名者與出名者間之信
    任關係，在性質上應與委任契約同視，倘其內容不違反強制
    、禁止規定或公序良俗者，固應賦予無名契約之法律上效力
    ，並類推適用民法委任之相關規定（最高法院98年度台上字
    第990號裁判參照。次按委任契約當事人之任何一方，得隨
    時終止委任契約；受任人以自己之名義，為委任人取得之權
    利，應移轉於委任人，民法第549條第1項、第541條第2項分
    別定有明文。而借名登記契約在性質上應與委任契約同視，
    並類推適用民法委任之相關規定，既如前述，則於借名人自
    得類推適用上開規定，隨時終止契約，請求出名人將所借名
    登記權利移轉登記返還借名人。
  ㈡原告主張系爭土地原由上開兄弟4人各自持有土地權利範圍1/
    4，嗣於77年間，因兄弟間有借用土地之需求，被告乃向張
    明信商借其持分中15/100之土地，待張明信需用時，將無條
    件返還之，故兩造間協議由被告任出名人，張明信為借名人
    ，將系爭土地權利範圍15/100部分以贈與方式，由張明信移
    轉登記予被告，迨於109年9月間，張明信因需用系爭土地，
    向被告商請將其前移轉之15/100部分返還之事實，業據證人
    張明忠證稱：「（原告訴訟代理人問：你當時於77年間是否
    知悉此借名登記契約?）這個地原本要給四個人分，因為大
    哥需要這塊地做工廠，大家口頭約定若以後工廠沒用，就分
    四份」、「（提示原證四，你是否有於109年12月25日簽署
    聲明書?）這我寫的」、「（你對於聲明書的內容了解嗎?）
    我了解」、「（你認為這份聲明書是想表達什麼?）百分之1
    5還給老四」、「（對於被證一土地分配同意書有無印象？
    ）有印象，我有簽名」、「（對於此份土地同意書上面簽名
    的事發經過及緣由為何？）當初因為張埕銘工廠在五股那塊
    土地做，因為用的土地比較大，長輩說就讓他先用，長輩就
    讓我們寫這張」、「（所謂『讓他先用』什麼意思？）後面有
    但書若工廠沒用後，要歸還每個人四分之一，到現在很久了
    ，事實上我們都已經承認了，就四個兄弟照這個分法去走」
    、「（法官問：此塊土地如何而來？）長輩留下來的」、「
    （是祖先留下來的還是長輩買的？）我父親買的」等語甚詳
    （本院訴字卷第194至196頁），已堪信為真實。
  ㈢復依證人李鴻志代書證稱：「（原告訴訟代理人問：提示原
    證三，你是否知道此份不動產買賣契約書？）此份是我簽的
    ，我知道」、「（他們當初是為何找你的你知道嗎?）此份
    契約具當事人表示是親友間要做不動產移轉」、「（他們為
    何來做移轉？）他們來跟我說不動產要移轉，在我們地政士
    立場我們會讓當事人了解，因為移轉分買賣贈與，除了土地
    會有增值稅外，還有贈與稅，所以分析完後他們雙方決定採
    用買賣方式省下贈與稅」、「（提示被證三，你是否有看過
    ？）我有收到」、「（你對此份存證信函是否有任何回應？
    ）我沒有回覆，我知道賣方有撤銷本件不動產買賣的意思表
    示」、「（據存證信函裡面說買賣契約通謀虛偽，就你所知
    當時雙方在訂約時是要贈與，希望你提供建議？）就我認知
    雙方沒有要欺騙任何人的意思。對於隱藏贈與意思我認為他
    們是否要履行隱藏的法律行為，這是否為道德上行為，這我
    要去了解」等語（同卷第199、200頁），可見原告主張張明
    信於109年9月間，因需用系爭土地，向被告商請將其前移轉
    之15/100部分返還，被告原先同意返還系爭土地，兩造遂前
    往地政士李鴻志代書處商討土地移轉事宜，經代書建議，以
    被告將先將系爭土地權利範圍1/10部分以買賣方式移轉予張
    明信之長子張俊鴻，詎被告於簽立前開買賣契約書後，竟反
    悔不返還系爭土地持分予原告等情，亦屬有據。觀諸被告先
    同意移轉系爭土地權利範圍1/10部分予張明信，並上開方式
    為之，嗣後始反悔拒不履行，益徵原告主張兩造間協議由被
    告任出名人，張明信為借名人，將系爭土地權利範圍15/100
    部分以贈與方式，由張明信移轉登記予被告之事實應屬事實
    。
  ㈣綜上所述，本件張明信與被告間就系爭土地權利範圍15/100
    有借名關係存在，且張明信已經向被告為終止借名登記契約
    之意思表示，則張明信請求被告將系爭土地權利範圍15/100
　　移轉登記返還張明信，於法即無不合。
六、從而，原告依借名登記法律關係，類推適用民法第549條第1
    項、第541條第2項規定，先位訴請被告將系爭土地權利範圍
    15/100之土地所有權移轉登記予張明信，為有理由，應予准
    許。又原告先位之訴既有理由，其餘備位、再備位之訴即無
    論述必要，附此敘明。
七、本件事證已臻明確，兩造其餘主張及攻擊防禦方法，核與判
    決結果不生影響，爰不一一論述，附此敘明。
八、訴訟費用負擔之依據：民事訴訟法第78條。
中　　華　　民　　國　　111 　年　　3 　　月　　4 　　日
                  民事第五庭    法　官　連士綱
以上正本係照原本作成
如對本判決上訴，須於判決送達後20日內向本院提出上訴狀。如
委任律師提起上訴者，應一併繳納上訴審裁判費。
中　　華　　民　　國　　111 　年　　3 　　月　　7 　　日
                                書記官　游曉婷